ACORDAO-COMPLETO-2417234

ACÓRDÃO 7337/2020 ATA 23/2020 - SEGUNDA CÂMARA

VISTOS, relatados e discutidos estes autos referentes à Tomada de Contas Especial instaurada pela Secretaria Especial de Cultura (Lei 13.844/2019) contra o Sr. Ivo Ladislau Janicsek, em face da omissão no dever de prestar contas dos recursos captados mediante incentivo fiscal da Lei 8.313/1991 (Lei Rouanet) , para o projeto cultural Pronac 12-3349 intitulado "Louvação Cultural às Raízes Afro-açorianas" (peça 2) . 
ACORDAM os Ministros do Tribunal de Contas da União, reunidos em sessão da 2ª Câmara, ante as razões expostas pelo Relator, em:
9.1. com fundamento nos arts. 1º, inciso I, 16, inciso III, alíneas b e c, 19, caput, e 23, inciso III, da Lei 8.443/1992, julgar irregulares as contas do Sr. Ivo Ladislau Janicsek, condenando-o ao pagamento das quantias abaixo especificadas, atualizadas monetariamente e acrescidas dos juros de mora, calculados a partir das correspondentes datas até a efetiva quitação, fixando-lhe o prazo de 15 (quinze) dias, a contar do recebimento da notificação, para que comprove, perante o Tribunal (art. 214, inciso III, alínea a, do Regimento Interno/TCU) , o recolhimento da dívida ao Fundo Nacional de Cultura, na forma da legislação em vigor:
	VALOR ORIGINAL (R$) 
	DATA DA OCORRÊNCIA

	87.000,00
	13/05/2014

	53.000,00
	29/05/2014

	200.000,00
	23/12/2014

	30.000,00
	30/12/2014

9.2. aplicar ao Sr. Ivo Ladislau Janicsek a multa prevista no art. 57 da Lei 8.443/1992, no valor de R$ 50.000,00 (cinquenta mil reais) , fixando-lhe o prazo de 15 (quinze) dias, a contar do recebimento da notificação, para que comprove, perante o Tribunal, o recolhimento da dívida ao Tesouro Nacional (art. 214, inciso III, alínea a, do Regimento Interno/TCU) , atualizada monetariamente desde a data deste Acórdão até a do efetivo recolhimento, se for paga após o vencimento, na forma da legislação em vigor;
9.3. autorizar, com base no art. 26 da Lei 8.443/1992 c/c art. 217 do Regimento Interno/TCU, o parcelamento das dívidas constantes nos subitens 9.1 e 9.2 deste Acórdão em até 36 (trinta e seis) parcelas mensais e sucessivas, sobre as quais incidirão os correspondentes acréscimos legais (débito: atualização monetária e juros de mora; multa: atualização monetária) , esclarecendo ao responsável que a falta de pagamento de qualquer parcela importará no vencimento antecipado do saldo devedor, sem prejuízo das demais medidas legais;
9.4. autorizar, desde logo, a cobrança judicial das dívidas, nos termos do art. 28, inciso II, da Lei 8.443/1992, caso não atendida a notificação;
9.5. enviar cópia deste Acórdão à Procuradoria da República no Estado do Rio Grande do Sul, nos termos do art. 16, § 3º, da Lei 8.443/1992 c/c art. 209, § 7º, do Regimento Interno do TCU, e à Secretaria Especial de Cultura, para ciência.

Tomada de Contas Especial instaurada pela Secretaria Especial de Cultura em face da omissão no dever de prestar contas dos recursos captados mediante o projeto cultural Pronac 12-3349.

Segunda Câmara

Secretaria Especial de Cultura.

3. Responsável: Ivo Ladislau Janicsek (XXX.343.960-XX).

13.1. Ministros presentes: Ana Arraes (Presidente), Aroldo Cedraz e Raimundo Carreiro.
13.2. Ministro-Substituto convocado: Marcos Bemquerer Costa (Relator).
13.3. Ministro-Substituto presente: André Luís de Carvalho.

ACORDAO-COMPLETO-2468054

Acórdão de Relação 5310/2021 - Segunda Câmara

Acórdão de Relação

MARCOS BEMQUERER

Adoto como parte deste Relatório a instrução inserta à peça 54, que contou com a anuência do escalão dirigente da Secretaria de Controle Externo de Tomada de Contas Especial - Secex/TCE (peças 55 e 56) , a seguir transcrita com alguns ajustes de forma:
"Cuidam os autos de Tomada de Contas Especial instaurada [pela] Secretaria Especial de Cultura, em desfavor de Ivo Ladislau Janicsek (CPF: XXX.343.960-XX) , em razão da omissão no dever de prestar contas [de recursos] captados por força do projeto cultural Pronac 12-3349, descrito da seguinte forma: 'evento voltado para a preservação das manifestações culturais da região afro-açoriana, envolvendo 02 municípios da península, Tavares e São José do Norte (Estreito) no RS, com oito apresentações da teatralidade dos quicumbis, 4 apresentações de Ternos de Reis e 4 Ternos Juninos, 8 apresentações das Cavalhadas, 4 em cada polo, um festival de música afro-açoriana instrumental sobre sustentabilidade da região.'
HISTÓRICO
3.	Em 17/11/2017, com fundamento na IN/TCU 71/2012, alterada pela IN/TCU 76/2016 e DN/TCU 155/2016, o dirigente da instituição Secretaria Especial de Cultura autorizou a instauração da Tomada de Contas Especial (peça 15) . O processo foi registrado no sistema e-TCE com o número 455/2018.
4.	A Portaria n. 388, de 05/07/2012, autorizou a captação do valor de apoio, totalizando R$ 430.250,00, no período de 06/07/2012 a 31/12/2015 (peça 6) , com prazo para execução dos recursos 13/05/2014 a 31/12/2015, recaindo o prazo para prestação de contas em 30/1/2016.
5.	A empresa proponente captou recursos autorizados no montante de R$ 370.000,00, conforme atesta o recibo (peça 8) e o extrato bancário (peça 25) .
6. O fundamento para a instauração da Tomada de Contas Especial, conforme consignado na matriz de responsabilização elaborada pelo tomador de contas, foi a constatação da (...) omissão no dever de prestar contas.
7. O responsável arrolado na fase interna foi devidamente comunicado e, diante da ausência de justificativas suficientes para elidir a irregularidade e da não devolução dos recursos, instaurou-se a Tomada de Contas Especial.
8. No Relatório (peça 29) , o tomador de contas concluiu que o prejuízo importaria no valor original de R$ 370.000,00, imputando-se a responsabilidade a Ivo Ladislau Janicsek, na condição de proponente. 
9. Em 13/6/2019, a Controladoria-Geral da União emitiu o Relatório de Auditoria (peça 30) , em concordância com o Relatório do tomador de contas. O Certificado de Auditoria e o Parecer do dirigente do órgão de controle interno concluíram pela irregularidade das presentes contas (peças 31 e 32) .
10. Em 25/6/2019, o ministro responsável pela área atestou haver tomado conhecimento das conclusões contidas no Relatório e Certificado de Auditoria, bem como do Parecer conclusivo do dirigente do órgão de controle interno, manifestando-se pela irregularidade das contas, e determinou o encaminhamento do processo ao Tribunal de Contas da União (peça 33) .
11. Na instrução inicial (peça 36) , analisando-se os documentos nos autos, concluiu-se pela necessidade de realização de citação e audiência para as irregularidades abaixo: 
11.1. Irregularidade 1: não comprovação da boa e regular aplicação dos recursos federais repassados a Ivo Ladislau Janicsek, em face da omissão no dever de prestar contas dos valores transferidos, no âmbito do projeto incentivado, no período de 13/5/2014 a 31/12/2015, cujo prazo encerrou-se em 30/1/2016.
11.1.1. Evidências da irregularidade: Relatório do Tomador de Contas (peça 29) , Portaria de reprovação do projeto (peça 17) e Laudo final sobre a prestação de contas (peça 16) .
11.1.2. Normas infringidas: art. 37, caput, c/c o art. 70, parágrafo único, da Constituição da República Federativa do Brasil; art. 93 do Decreto-lei 200/1967; art. 66 do Decreto 93.872/1986; Lei 8.313/1991, art. 29, e IN-MinC 1/2013, arts. 10, inciso VI, 75, §1º, 78 e 90, parágrafo único.
11.2. Débitos relacionados ao responsável Ivo Ladislau Janicsek (CPF: XXX.343.960-XX) :
	Data de ocorrência
	Valor histórico (R$) 

	13/5/2014
	87.000,00

	29/5/2014
	53.000,00

	23/12/2014
	200.000,00

	30/12/2014
	30.000,00

 11.2.1. Cofre credor: Fundo Nacional de Cultura.
11.2.2. Responsável: Ivo Ladislau Janicsek.
11.2.2.1.	Conduta: não demonstrar a boa e regular aplicação dos recursos federais recebidos e geridos por meio do instrumento em questão, no período de 13/5/2014 a 31/12/2015, em face da omissão na prestação de contas, cujo prazo encerrou-se em 30/1/2016.
11.2.2.2.	Nexo de causalidade: a conduta descrita impediu o estabelecimento do nexo causal entre as possíveis despesas efetuadas com os recursos recebidos, no âmbito do instrumento em questão, no período de 13/5/2014 a 31/12/2015.
11.2.2.3.	Culpabilidade: não há excludentes de ilicitude, de culpabilidade e de punibilidade; é razoável supor que o responsável tinha consciência da ilicitude de sua conduta; era exigível conduta diversa da praticada, qual seja, desincumbir-se do seu dever por meio da apresentação da prestação de contas no prazo e forma devidos. 
11.2.3. Encaminhamento: citação.
11.3. Irregularidade 2: não cumprimento do prazo originalmente estipulado para prestação de contas do projeto incentivado, cujo prazo encerrou-se em 30/1/2016.
11.3.1. Evidências da irregularidade: Relatório do Tomador de Contas (peça 29) , Portaria de reprovação do projeto (peça 17) e Laudo final sobre a prestação de contas (peça 16) .
11.3.2. Normas infringidas: art. 37, caput, c/c o art. 70, parágrafo único, da Constituição da República Federativa do Brasil; art. 93 do Decreto-lei 200/1967; art. 66 do Decreto 93.872/1986; Lei 8.313/1991, art. 29, e IN-MinC 1/2013, arts. 10, inciso VI, 75, §1º, 78 e 90, parágrafo único.
11.3.3. Responsável: Ivo Ladislau Janicsek.
11.3.3.1.	Conduta: descumprir o prazo originalmente estipulado para prestação de contas dos recursos federais recebidos à conta do instrumento em questão, o qual se encerrou em 30/1/2016.
11.3.3.2.	Nexo de causalidade: a conduta descrita impediu o estabelecimento do nexo causal entre as possíveis despesas efetuadas com os recursos recebidos, no âmbito do instrumento em questão, no período de 13/5/2014 a 31/12/2015.
11.3.3.3.	Culpabilidade: não há excludentes de ilicitude, de culpabilidade e de punibilidade; é razoável supor que o responsável tinha consciência da ilicitude de sua conduta; era exigível conduta diversa da praticada, qual seja, desincumbir-se do seu dever por meio da apresentação da prestação de contas no prazo e forma devidos. 
11.3.4. Encaminhamento: audiência.
12. Em cumprimento ao pronunciamento da unidade (peça 38) , foi efetuada a citação e audiência do responsável por meio do Ofício 9135/2019 (peça 40) , efetivamente recebido, como atesta o aviso de recebimento (peça 41) .
13. O responsável compareceu aos autos e apresentou sua defesa (peça 42) , que inclui a documentação relativa à prestação de contas.
14. Analisadas as razões de justificativa por meio da instrução de peça 44, concluiu-se o seguinte:
'13. O responsável foi instado a apresentar alegações de defesa em razão da omissão do dever de prestar contas e razões de justificativa, em função do não cumprimento do prazo originalmente estipulado para a apresentação da prestação de contas.
14. Com relação ao não cumprimento do prazo para apresentação da prestação de contas, o responsável se limitou a informar 'que o atraso na prestação de contas se deve ao desconhecimento da legislação, e a uma série de contratempos que tive durante este período'. Nada mais alegou ou informou.
15. As razões de justificativa apresentadas pelo responsável, de forma muito singela, não trouxeram elementos mínimos para a análise dos motivos ensejadores da irregularidade. Com relação à alegação de desconhecimento da legislação, estabelece o art. 3º do Decreto-Lei 4.657/1942, que 'ninguém se escusa de cumprir a lei, alegando que não a conhece'. 
16. Dessa forma, as razões de justificativa apresentadas devem ser rejeitadas.'
15. Com relação à extemporânea apresentação da documentação referente à prestação de contas (peça 42, p. 2-88) , entendeu-se que a análise da correta aplicação dos recursos transferidos mediante convênios celebrados no âmbito federal é competência dos órgãos concedentes, conforme disposto no § 10 do art. 10 do Decreto 6.170/2007, bem como na Portaria Interministerial MPOG/MF/CGU 424/2016.
16. Referido entendimento foi extraído do voto condutor do Acórdão 9020/2016-TCU-Segunda Câmara, Rel. Min. Raimundo Carreiro, que concluiu que a responsabilidade primária pela fiscalização da correta aplicação dos recursos federais transferidos a estados e municípios é da competência do órgão ou da entidade concedente.
'Considerando a jurisprudência consolidada deste Tribunal, a responsabilidade primária pela fiscalização da correta aplicação dos recursos federais transferidos a estados e municípios compete ao órgão ou entidade concedente. A ação do TCU, em regra, somente é cabível após a devida atuação do órgão repassador. Esse modo de proceder evita a duplicidade de esforços e a supressão das responsabilidades de cada instância de controle.' (Acórdão 151/2016-TCU-Segunda Câmara) .
 (...) 
18. Dessa forma, considerando que o exame da regularidade ou não da documentação apresentada a título de prestação de contas do projeto cultural Pronac 12-3349 deve ser atribuído à Secretaria de Fomento e Incentivo à Cultura - SEFIC, concedente dos recursos, propôs-se diligenciá-la nos seguintes termos:
a)	diligenciar a Secretaria de Fomento e Incentivo à Cultura - SEFIC, para que, no prazo de 60 (sessenta) dias a contar da ciência, informe sobre a regularidade ou não da documentação comprobatória da prestação de contas objeto do projeto cultural Pronac 12-3349, encaminhada ao Tribunal; e
b)	encaminhar cópia integral do processo à Secretaria de Fomento e Incentivo à Cultura - SEFIC, a fim de subsidiar sua análise.
19. Em cumprimento ao despacho de peça 47, foi encaminhado o Ofício 10.727/2020 (peça 49) à Secretaria de Fomento e Incentivo à Cultura - SEFIC, que, após análise da documentação relativa à prestação de contas, encaminhou a resposta de peça 52.
EXAME TÉCNICO
20. A Secretaria de Fomento e Incentivo à Cultura - SEFIC procedeu à análise da documentação encaminhada pelo responsável a título de prestação de contas do projeto cultural Pronac 12-3349, emitindo como resultado a Nota Técnica 24/2020 (peça 52, p. 7-11) .
21. Após contextualizar a síntese do projeto cultural e sua tramitação no âmbito da SEFIC, esta apontou as seguintes irregularidades na documentação analisada:
'12. O Relatório final enviado contém, tão somente, uma descrição do que fora apresentado na proposta aprovada para o projeto, não trazendo nenhuma informação sobre a execução, de fato, dos eventos; o mesmo ocorre em relação ao plano de distribuição e divulgação - nada foi enviado que possa comprovar a divulgação das apresentações e sua gratuidade; não foram também comprovados os elementos de acessibilidade, bem como da democratização ou ampliação do acesso, sendo que, a despeito do argumento de que todos os eventos ocorreram 'em praças públicas das cidades de Tavares e São José do Norte', nenhuma foto correspondente foi localizada - todas são de locais visivelmente fechados.
13. No que diz respeito à comprovação do objeto, todo o registro fotográfico enviado não é capaz de demonstrar que se trata da realização das apresentações em análise, por não conter nenhum elemento identificador. As fotos são vagas e indistintas, não havendo documentação hábil a corroborar a execução deste projeto como satisfatória. 
14. Por fim, à luz da legislação em vigor, conclui-se que a decisão de reprovação das contas deste projeto deverá ser ratificada e a Prestação de Contas considerada, por esta área técnica, como REPROVADA.'
22. De fato, as fotos apresentadas pelo responsável (peça 42, p. 7-33) mostram tão somente a presença músicos e grupos de danças folclóricas, em apresentações em ambientes fechados, como salões (peça 42, p. 9, 14, 18, 25, 26-27 e 33) , galpão dos carreteiros (peça 42, p. 10-11, 24 e 29) e palco coberto (peça 42, p. 20, 22 e 30) , contradizendo o que consta do próprio relatório final (peça 42, p. 5) , [em que] ficou registrado (grifamos) :
'Os eventos do projeto 'Louvação Cultural as Raízes Afro-açorianas' foram realizados em praças públicas das cidades de Tavares e São José do Norte, locais de fácil acesso ao deslocamento do público de todas as classes sociais, crianças e adultos de todas as faixas etárias, formação étnica e religiosa, sem qualquer distinção, e com acesso em igualdade de condições em todas as suas atrações, que tiveram acesso gratuitos.'
23. Curiosamente, nenhuma das 27 fotos apresentadas registra a presença de qualquer público.
24. Registre-se também que, na documentação apresentada, não há a indicação de qualquer data de ocorrência dos eventos supostamente realizados, assim como não há cartazes, folders ou quaisquer outros comprovantes relacionados à mídia impressa, radiofônica ou de internet acerca da realização dos eventos objeto do projeto cultural.
25. Quanto à execução financeira do projeto, não examinada pela SEFIC, verificamos o seguinte:
a)  a relação de pagamentos efetuados com recursos do projeto (peça 42, p. 37-38) , demonstra que estes foram concentrados em três empresas a saber: Portal Produções (CNPJ 91.942.110/0001-28) , Sol Empreendimentos Produções Ltda. (CNPJ 00.563.440/0001-57) e Stage Produtora (10.947.958/0001-48) , havendo ainda pagamentos ao também proponente e responsável, Sr. Ivo Ladislau Janicsek (CPF XXX.343.960-XX) , no total de R$ 35.073,00.
b)  os pagamentos à empresa Sol Empreendimentos Produções Ltda. (CNPJ 00.563.440/0001-57) totalizaram R$ 97.250,00; referida empresa, da qual já foi sócio o responsável, tem como sócios, desde 16/7/2008, o Sr. Felipe Menger Janicsek (CPF XXX.120.400-XX) e a Sra. Letícia Janicsek (CPF XXX.588.690-XX) , ambos filhos do Sr. Ivo Ladislau Janicsek;
c)  a empresa Sol Empreendimentos Produções Ltda. atuou como intermediária na contratação dos grupos musicais e folclóricos, quebrando o nexo de causalidade entre os supostos prestadores dos serviços e as despesas realizadas;
d) à exceção dos pagamentos realizados ao próprio Sr. Ivo Ladislau, por meio de Recibos de Pagamento de Autônomo - RPA (sem assinaturas) , todos os demais pagamentos às empresas citadas têm como comprovantes apenas recibos sem valor fiscal, e não notas fiscais (peça 42, p. 60-87) ; e
e) não há comprovação de recolhimento do INSS relativo aos RPAs'.
26. Feitas as considerações acima, verifica-se não haver na documentação apresentada pelo responsável os mínimos elementos comprobatórios de execução física do projeto. Chama a atenção a omissão das datas de realização dos eventos e a informação no relatório físico de realização desses eventos em praças públicas e locais aberto, portanto, de fácil acesso, enquanto as fotos comprobatórias demonstram eventos em ambientes pequenos, fechados e destinados a públicos selecionados.
27. Chama a atenção também a ausência de divulgação dos eventos em suas variadas formas (rádio, jornais locais, internet) e, sobretudo, a absoluta ausência de público no registro fotográfico dos supostos eventos realizados. Sobre a ausência de divulgação dos eventos, o próprio relatório físico (peça 42, p. 39) registra que não foram executadas as metas relativas a cartaz, folders, mídia internet, assessor de imprensa, mídia impressa, mídia televisiva, banner e mídia radiofônica.
28. Quanto à execução financeira, as irregularidades envolvendo pagamentos à empresa de seus filhos e ao próprio responsável e proponente, Sr. Ivo Ladislau Janicsek, bem como a utilização de recibos sem valor fiscal para fins de comprovação das despesas, representam irregularidades graves, que aliadas à ausência de comprovação de sua execução física, representam fortes indícios de desvio dos recursos do projeto.
29. Conclui-se, portanto, que a documentação apresentada a título de prestação de contas é incapaz de comprovar a execução física do projeto cultural e que sua execução financeira revela fortes indícios de desvio dos recursos do Pronac 12-3349, razões pelas quais devem ser rejeitadas as alegações de defesa apresentadas, bem como as razões de justificativa, já analisadas e rejeitadas na instrução de peça 44, conforme registrado no item 13.
Prescrição da Pretensão Punitiva
30. Vale ressaltar que a pretensão punitiva do TCU, conforme Acórdão 1441/2016-TCU-Plenário [relator min. Benjamin Zymler; redator min. Walton Alencar Rodrigues], que uniformizou a jurisprudência acerca dessa questão, subordina-se ao prazo geral de prescrição indicado no art. 205 do Código Civil, que é de dez anos, contado da data de ocorrência da irregularidade sancionada, nos termos do art. 189 do Código Civil, sendo este prazo interrompido pelo ato que ordenar a citação, a audiência ou a oitiva dos responsáveis.
31. No caso em exame, não ocorreu a prescrição, uma vez que a irregularidade sancionada ocorreu em 30/1/2016 (prazo final para prestação de contas) e o ato de ordenação da citação ocorreu em 14/8/2019 (peça 38) .
CONCLUSÃO
32. Conforme Nota Técnica 24/2020 (peça 52, p. 7-11) da Secretaria de Fomento e Incentivo à Cultura - SEFIC, que opinou pela reprovação da prestação de contas apresentada, e análise procedida no exame técnico, conclui-se que os elementos apresentados pelo responsável não são capazes de demonstrar a regularidade da execução física e financeira do projeto cultural, uma vez que são insuficientes para esse fim, e são fortes os indícios de desvio de recursos do projeto.
33. Dessa forma, as alegações de defesa e razões de justificativa apresentadas pelo responsável devem ser rejeitadas in totum.
34. Verifica-se que não houve a prescrição da pretensão punitiva, conforme análise realizada nos itens 29 e 30.
35. Tendo em vista que não constam dos autos elementos que permitam reconhecer a boa-fé do responsável ou a ocorrência de outras excludentes de culpabilidade, sugere-se que as contas do Sr. Ivo Ladislau Janicsek (CPF: XXX.343.960-XX) , sejam julgadas irregulares, nos termos do art. 202, § 6º, do Regimento Interno do TCU, com a imputação do débito atualizado monetariamente e acrescido de juros de mora, nos termos do art. 202, §1º do Regimento Interno do TCU, aplicando-lhe, ainda, a multa prevista no art. 57 da Lei 8.443/1992.
PROPOSTA DE ENCAMINHAMENTO
36. Diante do exposto, submetem-se os autos à consideração superior, propondo-se a adoção das seguintes medidas:
a)	rejeitar as razões de justificativa e alegações de defesa apresentadas pelo Sr. Ivo Ladislau Janicsek (CPF: XXX.343.960-XX) ;
b) 	com fundamento nos arts. 1º, inciso I, 16, inciso III, alínea 'c' e 'd', da Lei 8.443/1992 c/c os arts. 19 e 23, inciso III, da mesma Lei, e com arts. 1º, inciso III; 209, incisos III e IV ; 210 e 214, inciso III, do Regimento Interno, julgar irregulares as contas do Sr. Ivo Ladislau Janicsek (CPF: XXX.343.960-XX) e condená-lo ao pagamento das quantias a seguir especificadas, com a fixação do prazo de quinze dias, a contar da notificação, para comprovar, perante o Tribunal (art. 214, inciso III, alínea 'a', do Regimento Interno) , o recolhimento da dívida aos cofres do Fundo Nacional de Cultura, atualizada monetariamente e acrescida dos juros de mora, calculados a partir das datas discriminadas, até a data do recolhimento, na forma prevista na legislação em vigor:	
	VALOR ORIGINAL (R$) 
	DATA DA OCORRÊNCIA

	87.000,00
	13/05/2014

	53.000,00
	29/05/2014

	200.000,00
	23/12/2014

	30.000,00
	30/12/2014

c) 	aplicar ao Sr. Ivo Ladislau Janicsek (CPF: XXX.343.960-XX) a multa prevista no art. 57 da Lei 8.443/1992 c/c o art. 267 do Regimento Interno do TCU, fixando-lhe o prazo de quinze dias, a contar da notificação, para que comprove, perante o Tribunal (art. 214, III, alínea 'a', do Regimento Interno do TCU) , o recolhimento da dívida aos cofres do Tesouro Nacional, atualizada monetariamente desde a data do acórdão que vier a ser proferido por este Tribunal até a do efetivo recolhimento, se pagas após o vencimento, na forma da legislação em vigor;
d)	autorizar, desde logo, a cobrança judicial das dívidas, caso não atendida a notificação, na forma do disposto no art. 28, inciso II, da Lei 8.443/1992;
e)	autorizar também, desde logo, se requerido, com fundamento no art. 28, inciso I, da Lei 8.443, de 1992, c/c o art. 217, §§ 1º e 2º do Regimento Interno do TCU, o parcelamento da dívida em até 36 parcelas, incidindo, sobre cada parcela, corrigida monetariamente, os correspondentes acréscimos legais, fixando-lhe o prazo de quinze dias, a contar do recebimento da notificação, para comprovar, perante o Tribunal, o recolhimento da primeira parcela, e de trinta dias, a contar da parcela anterior, para comprovar os recolhimentos das demais parcelas, devendo incidir, sobre cada valor mensal, atualizado monetariamente, os juros de mora devidos, no caso do débito, na forma prevista na legislação em vigor, alertando o responsável de que a falta de comprovação do recolhimento de qualquer parcela importará o vencimento antecipado do saldo devedor, nos termos do § 2º do art. 217 do Regimento Interno deste Tribunal; 
f)	enviar cópia do Acórdão que vier a ser proferido à Secretaria Especial de Cultura e ao responsável, para ciência, informando-lhe que a deliberação, acompanhada do Relatório e do Voto que a fundamentarem, estará disponível para a consulta no endereço www.tcu.gov.br/acordaos, além de esclarecer que, caso requerido, o TCU poderá fornecer sem custos as correspondentes cópias, de forma impressa; e
g)	encaminhar cópia da deliberação, bem como do relatório e do voto que a fundamentarem, ao Procurador-Chefe da Procuradoria da República no Rio Grande do Sul, nos termos do § 3º do art. 16 da Lei 8.443/1992 c/c o § 7º do art. 209 do Regimento Interno do TCU, para adoção das medidas que entender cabíveis."
2.	O Ministério Público junto a este Tribunal, representado pela Procuradora-Geral Cristina Machado da Costa e Silva, concordou com o exame e com a proposta de encaminhamento oferecidos pela unidade técnica (peça 57) .
É o Relatório.

não há.

Procuradora-Geral Cristina Machado da Costa e Silva.

TOMADA DE CONTAS ESPECIAL. RECURSOS CAPTADOS COM BASE NA LEI DE INCENTIVO À CULTURA. OMISSÃO INICIAL NO DEVER DE PRESTAR CONTAS. CITAÇÃO. AUDIÊNCIA. PRESTAÇÃO DE CONTAS ENVIADA APÓS O CHAMAMENTO PROCESSUAL. AUSÊNCIA DE COMPROVAÇÃO DA BOA E REGULAR APLICAÇÃO DAS VERBAS CAPTADAS POR INTERMÉDIO DE PROJETO CULTURAL. CONTAS IRREGULARES. DÉBITO E APLICAÇÃO DE MULTA. 1. Julgam-se irregulares as contas e em débito o responsável, sem prejuízo de aplicação de multa, em função da falta de comprovação da boa e regular aplicação de verba federal recebida com base na Lei de Incentivo à Cultura (Lei 8.313/1991). 2. O ônus de comprovar a regularidade da integral aplicação dos recursos públicos no objeto pactuado compete ao responsável que se comprometeu a aplicar as verbas federais nas finalidades acordadas, mediante documentação suficiente e hábil para tanto, que demonstre, de forma efetiva, os gastos efetuados e o nexo de causalidade entre as despesas realizadas e os recursos federais recebidos.

TOMADA DE CONTAS ESPECIAL (TCE)

Secretaria de Controle Externo de Tomada de Contas Especial - Secex/TCE.

Trago à apreciação deste Colegiado a Tomada de Contas Especial deflagrada pela Secretaria Especial de Cultura contra o Sr. Ivo Ladislau Janicsek, em face da omissão no dever de prestar contas dos recursos captados mediante incentivo fiscal da Lei 8.313/1991 (Lei Rouanet) , para o projeto cultural Pronac 12-3349, intitulado "Louvação Cultural às Raízes Afro-açorianas" (peça 2) . 
2.	O objeto do Pronac 12-3349 consistia em promover "evento voltado para a preservação das manifestações culturais da região afro-açoriana, envolvendo 02 municípios da península, Tavares e São José do Norte (Estreito) no [Rio Grande do Sul], com oito apresentações da teatralidade dos quicumbis, 4 apresentações de Ternos de Reis e 4 Ternos Juninos, 8 apresentações das Cavalhadas, 4 em cada polo, um festival de música afro-açoriana instrumental sobre sustentabilidade da região." 
3.	Foi autorizada a captação de R$ 430.250,00, no período de 06/07/2012 a 31/12/2015, com prazo de execução de 13/05/2014 a 31/12/2015 e termo final para prestação de contas em 30/1/2016 (peças 5 a 7 e 13) .
4.	O responsável captou recursos no quantum de R$ 370.000,00, conforme sobressai da cópia de extrato bancário inserta à peça 25.
5.	Ante a omissão no dever de prestar contas das verbas em questão, o tomador de contas atribuiu responsabilidade ao Sr. Ivo Ladislau Janicsek e concluiu que o prejuízo causado ao erário correspondeu ao valor original de R$ 370.000,00, divisando as parciais do débito em (peça 28) : R$ 87.000,00 (13/05/2014) , R$ 53.000,00 (29/05/2014) , R$ 200.000,00 (23/12/2014) e R$ 30.000,00 (30/12/2014) .
6. 	Nesta Casa de Contas, a Secretaria de Controle Externo de Tomada de Contas Especial - Secex/TCE empreendeu, por delegação de competência, a citação (para que ressarcisse o débito e/ou oferecesse suas alegações de defesa) e a audiência do patrocinado, nos seguintes termos (peça 40) : a) citação - pela não comprovação da regular aplicação dos recursos do Pronac 12-3349, em face da omissão precitada; e b) audiência - por descumprir o prazo originalmente fixado para prestação de contas.
7.	Notificado, o responsável apresentou sua defesa, limitando-se a informar que o atraso na prestação de contas ocorreu em face do desconhecimento da legislação e por uma "série de contratempos", sem especificar quais seriam essas dificuldades. Acompanharam o esclarecimento do proponente documentos que supostamente supririam a lacuna da prestação de contas (peça 42) .
8.	Firmada no entendimento de que a competência primária para fiscalização da adequada aplicação dos recursos é do órgão concedente e de que o parecer pela regularidade da documentação apresentada caberia à Secretaria de Fomento e Incentivo à Cultura - Sefic, a SecexTCE propôs diligência à Sefic, em substância, para que aquela unidade examinasse o acervo enviado ao Tribunal pelo patrocinado (peças 44 a 46) . Ao despachar nos autos, autorizei a adoção da medida processual solicitada (peça 47) .
9.	A Sefic apreciou os elementos em questão, emitindo a Nota Técnica 24/2020 com desfecho assim vazado: "a decisão de reprovação das contas deste projeto deverá ser ratificada e a prestação de contas considerada, por esta área técnica, como REPROVADA." (peça 52, p. 7-11) .
10.	Após analisar o mérito do processo, a unidade instrutiva desta Corte opinou, em síntese, pela irregularidade das contas do Sr. Ivo Ladislau Janicsek, com a condenação ao pagamento do débito apurado e aplicação da multa prevista no art. 57 da Lei 8.443/1992. O Ministério Público junto ao TCU alinhou-se à interpretação da SecexTCE.
11.	Fixadas a situação fático-jurídica, a apreciação de mérito e a sugestão de encaminhamento oferecidas a esta Corte de Contas para os autos, estamos em boa altura para tratar da matéria.
12.	Preliminarmente, destaco que a jurisprudência do TCU é firme ao consagrar a tese de que os valores captados com base nas leis de incentivo à cultura, a exemplo da Lei 8.313/1991 (Lei Rouanet) , são objeto de renúncia fiscal e, por conseguinte, sujeitam-se à fiscalização desta Casa de Contas, por força do que dispõe o caput do art. 70 da Constituição Federal e o art. 1º, § 1º, da Lei 8.443/1992. Nessa linha de exegese, cito, entre outros, os Acórdãos 12.685/2019 (de minha relatoria) e 12.705/2019 (rel. min. Ana Arraes) , ambos da 2ª Câmara. 
13.	Em atenção à citação, o patrocinado sustentou que a prestação de contas serôdia ocorreu por não conhecer a legislação e por uma "série de contratempos". De acordo com a Lei de Introdução às Normas do Direito Brasileiro - Lindb (art. 3º do Decreto-lei 4.657/1942) , "ninguém se escusa de cumprir a lei, alegando que não a conhece". Ou seja, não se pode aduzir desconhecimento da lei para justificar o desatendimento aos seus comandos, sob pena de comprometer a segurança jurídica e de apequenar os diplomas normativos do país. Quanto aos suscitados "contratempos", o defendente sequer especificou quais óbices ou dificuldades frustraram a apresentação da prestação de contas no prazo estabelecido.
14.	Como visto no Relatório precedente e no resumo acima, os documentos oferecidos ao Tribunal pelo responsável, os quais foram examinados pela Sefic e pela SecexTCE, não comprovaram a boa e regular aplicação dos recursos captados, conforme esclareço adiante. 
15.	A Nota Técnica 24/2020, da Sefic (peça 52, p. 7-11) , registrou que: 
"12. O Relatório final enviado contém, tão somente, uma descrição do que fora apresentado na proposta aprovada para o projeto, não trazendo informação [alguma] sobre a execução, de fato, dos eventos; o mesmo ocorre em relação ao plano de distribuição e divulgação - nada foi enviado que possa comprovar a divulgação das apresentações e sua gratuidade; não foram também comprovados os elementos de acessibilidade, bem como da democratização ou ampliação do acesso, sendo que, a despeito do argumento de que todos os eventos ocorreram 'em praças públicas das cidades de Tavares e São José do Norte', foto [alguma] correspondente foi localizada - todas são de locais visivelmente fechados.
13. No que diz respeito à comprovação do objeto, todo o registro fotográfico enviado não [foi] capaz de demonstrar que se trata da realização das apresentações em análise, por não conter elemento identificador [algum]. As fotos são vagas e indistintas, não havendo documentação hábil a corroborar a execução deste projeto como satisfatória. 
14. Por fim, à luz da legislação em vigor, conclui-se que a decisão de reprovação das contas deste projeto deverá ser ratificada e a Prestação de Contas considerada, por esta área técnica, como REPROVADA."
16.	Quanto à execução física do projeto, a unidade técnica constatou que: a) as fotos apresentadas pelo responsável mostram tão somente a presença de músicos e de grupos de danças folclóricas, com apresentações desenvolvidas em ambientes fechados, como salões, galpão de carreteiros e palco coberto, contradizendo a informação que consta do Relatório final (peça 42, p. 5) oferecido pelo responsável, de que "os eventos do projeto Louvação Cultural às Raízes Afro-açorianas foram realizados em praças públicas das cidades de Tavares e São José do Norte"; b) as fotografias não retratam a presença de qualquer público; e c) não há indicação, nos documentos, das datas de ocorrência das apresentações supostamente realizadas, assim como não constam cartazes, folders ou outros comprovantes relacionados à mídia impressa, radiofônica ou de internet para divulgação do objeto do projeto cultural.
17.	Acerca da execução financeira do projeto, transcrevo a síntese elaborada pela unidade técnica: 
"a)  a relação de pagamentos efetuados com recursos do projeto (peça 42, p. 37-38) , demonstra que estes foram concentrados em três empresas a saber: Portal Produções (CNPJ 91.942.110/0001-28) , Sol Empreendimentos Produções Ltda. (CNPJ 00.563.440/0001-57) e Stage Produtora (10.947.958/0001-48) , havendo ainda pagamentos ao também proponente e responsável, Sr. Ivo Ladislau Janicsek (CPF 082.343.960-72) , no total de R$ 35.073,00;
b)  os pagamentos à empresa Sol Empreendimentos Produções Ltda. (CNPJ 00.563.440/0001-57) totalizaram R$ 97.250,00; referida empresa, da qual já foi sócio o responsável, tem como sócios, desde 16/7/2008, o Sr. Felipe Menger Janicsek (CPF 891.120.400-53) e Sra. Letícia Janicsek (CPF 580.588.690-15) , ambos filhos do Sr. Ivo Ladislau Janicsek;
c)  a empresa Sol Empreendimentos Produções Ltda. atuou como intermediária na contratação dos grupos musicais e folclóricos, quebrando o nexo de causalidade entre os supostos prestadores dos serviços e as despesas realizadas;
d) à exceção dos pagamentos realizados ao próprio Sr. Ivo Ladislau, por meio de Recibos de Pagamento de Autônomo - RPA (sem assinaturas) , todos os demais pagamentos às empresas citadas têm como comprovantes apenas recibos sem valor fiscal, e não notas fiscais (peça 42, p. 60-87) ; e
e) não há comprovação de recolhimento do INSS relativo aos RPAs."
18.	Depreende-se dos itens 15 a 17 acima que o plexo de irregularidades que impregnam o Pronac 12-3349 é farto.
19.	Compulsando os elementos que compõem os autos e especialmente os que foram apresentados ao Tribunal pelo patrocinado após o chamamento processual (citação e audiência) , chego à mesma conclusão do órgão técnico do tomador de contas (Sefic) e da SecexTCE de que a execução física e financeira do projeto cultural deve ser impugnada, haja vista os diversos problemas que tisnam a documentação oferecida para fins de prestação de contas.
20.	As ocorrências são diversas e abundantes. No quesito execução física, não constam dos autos as datas em que foram realizados os eventos. As informações veiculadas no "Relatório Físico" subscrito pelo responsável (peça 42, p. 5) , de que as atividades ocorreram em praças públicas e em locais aberto e de fácil acesso, antagonizam-se às fotografias acostadas ao processo, que retratam festejos em ambientes fechados e sem a presença do público (peça 42, p. 7 a 33) . Também não há indícios de que houve divulgação dos eventos na mídia (impressa ou digital) . 
21. 	Acerca da execução financeira, verificaram-se igualmente irregularidades graves, referentes a pagamentos efetuados em benefício do próprio Sr. Ivo Ladislau Janicsek e da empresa de propriedade dos seus filhos. Ademais, as sociedades empresárias supostamente contratadas emitiram recibos (sem valor fiscal) , e não notas fiscais (peça 42, p. 60-87) .
22.	A toda evidência, as falhas que permearam a prestação de contas do Pronac 12-3349 impedem a comprovação da boa e regular utilização dos recursos públicos federais captados.
23.	Deve-se deixar bem vincado que, após a subscrição de avenças com a União, neste caso o instrumento de patrocínio, cabe ao patrocinado que se comprometeu a aplicar as verbas federais nas finalidades acordadas o ônus de comprovar o adequado emprego da integralidade dos recursos públicos, mediante documentação suficiente e hábil para tanto, o que não ocorreu nestes autos.
24.	Frise-se ainda que o dever de demonstrar a boa e regular utilização do dinheiro público decorre de imposição derivada do ordenamento jurídico, a teor do bloco normativo composto pelas disposições dos arts. 70, parágrafo único, da Constituição Federal, 93 do Decreto-lei 200/1967 e 66 do Decreto 93.872/1986.
25.	Nessa conexão de ideias, em vista da ausência de elementos comprobatórios que indiquem a adequada utilização das verbas em exame, entendo que está seguramente evidenciada a necessidade de responsabilização do patrocinado. Por conseguinte, as contas do Sr. Ivo Ladislau Janicsek devem ser julgadas irregulares, com condenação ao pagamento do débito quantificado no processo e aplicação da multa proporcional ao dano capitulada no art. 57 da Lei 8.843/1992, ante a reprovabilidade da sua conduta e a gravidade das faltas apuradas. 
26.	Apesar de a unidade técnica propor a irregularidade das contas com fundamento no art. 16, inciso III, alíneas c e d, da Lei 8.443/1992, entendo que a situação fática se subsome melhor às alíneas b e c do mesmo dispositivo, por não vislumbrar claramente a incidência da hipótese legal prevista na alínea d ("desfalque ou desvio de dinheiros, bens ou valores públicos") . 
27.	Deve-se ainda autorizar o pagamento das dívidas em até 36 parcelas mensais e consecutivas, caso solicitado, e a cobrança judicial, se necessário, bem como encaminhar cópia do Acórdão que vier a ser proferido à Procuradoria da República no Estado do Rio Grande do Sul (local de residência e domicílio do responsável) , com fundamento no art. 16, § 3º, da Lei 8.443/1992 c/c art. 209, § 7º, do Regimento Interno do TCU, e à Secretaria Especial da Cultura para ciência.
	Ante o exposto, voto que seja adotada a deliberação que ora submeto a este Colegiado.
T.C.U., Sala das Sessões, em 14 de julho de 2020.
MARCOS BEMQUERER COSTA
Relator